【裁判字號】    98,訴,193
【裁判日期】    980408
【裁判案由】    重傷害
【裁判全文】
臺灣高雄地方法院刑事判決               98年度訴字第193號
公  訴  人  臺灣高雄地方法院檢察署檢察官
被      告  戊○○
指定辯護人  本院公設辯護人黃文德
被      告  乙○○
選任辯護人  康進益律師
上列被告因重傷害案件，經檢察官提起公訴（97年度偵字第1056
4 號），本院判決如下：
    主  文
戊○○犯傷害致人重傷罪，累犯，處有期徒刑肆年陸月。
乙○○共同犯傷害罪，處有期徒刑伍月，如易科罰金，以新臺幣
壹仟元折算壹日。
    事  實
一、戊○○前因違反臺灣地區與大陸地區人民關係條例案件，經
    本院以91年度易字第3671號判決判處有期徒刑3 月確定在案
    ，並於民國92年6 月9 日易科罰金執行完畢。詎仍不知悔改
    ，與乙○○於97年2 月6 日下午3 時許，在高雄市左營區○○○路62巷21之1 號戊○○住處前，與甲○○、丙○○、丁○○及蔣豪霖玩牌、喝酒時，因故與甲○○發生口角，戊○○主觀上雖無重傷害甲○○之故意，然其為思慮成熟之人，
    在客觀上可預見重擊他人頸椎情況下，在客觀上會引起重傷
    害之結果，應有預見此結果發生之可能，而主觀上不預見此
    重傷結果，竟仍基於傷害之犯意，分別以拳頭、水桶毆打甲○○，甲○○因而不支倒地，四肢失去知覺，戊○○又抬起
    腳踏車壓住甲○○身體；適時乙○○回頭，見甲○○倒地，
    即與戊○○共同基於傷害他人身體之犯意聯絡，由戊○○、
    乙○○共同以腳重踹已倒地之甲○○身體，致使甲○○因而
    受有皮肉傷、第六頸椎骨折併脫位、脊髓神經損傷、僵直性
    脊椎炎及脊髓損傷合併四肢癱瘓之傷害。雖經救護車送往高
    雄醫學大學附設中和紀念醫院急診治療，惟甲○○迄今仍有
    四肢癱瘓之功能障礙，日常生活需他人協助，已達身體健康
    重大難治之程度。
二、案經甲○○訴由高雄市政府警察局左營分局報請臺灣高雄地
    方法院檢察署檢察官偵查起訴。
    理  由
壹、證據能力部分：
一、證人即被害人甲○○、丙○○、丁○○於警詢中及檢察事務
    官前所為之供述，係屬被告以外之人於審判外之陳述，為傳
    聞證據，經其等於本院審理中到庭作證，其證述內容與先前
    於警詢中之供述均無重大歧異，即無傳聞法則例外之適用，
    而應認其等於警詢中之供述，無證據能力。
二、卷附其餘證據資料（詳後引證據），其中各項言詞或書面傳
    聞證據部分，縱無刑事訴訟法第159 條之1 至第159 條之4
    或其他規定之傳聞證據例外情形，惟檢察官、被告及辯護人
    於本院審理中均明示同意列為證據，經本院審酌上開證據之
    取得過程並無瑕疵，又與待證事實具有關聯性，證明力亦非
    明顯過低，採為本案證據具有適當性，依刑事訴訟法第159
    條之5 第1 項規定，得為證據。
貳、被告戊○○部分：
一、上開犯罪事實，業據證人丙○○於本院審理中證稱：當天因
    為玩牌發生口角，戊○○有拿木棒一直要打甲○○，我有叫
    他不要打，但因為我後來也跟乙○○發生扭打，等我再回頭
    的時候，就看到甲○○倒在地上等語（本院卷第16-17 頁）
    ，並有證人丁○○於本院審理中證稱：當天我有看到戊○○
    以手、腳還拿水桶，打甲○○的背部，甲○○已經倒在地上
    ，被腳踏車壓著，戊○○還繼續在打等情明確（本院卷第23
    -24 頁），且被告戊○○迭於警詢、偵查及本院審理中亦均
    坦認：當天我與丙○○因為玩牌發生口角，甲○○也跟著嗆
    聲，我便用手將他堆倒在地，他跌倒在腳踏車上，我又用腳
    踢他，還提起腳踏車丟他，他的傷勢是我造成的等語不諱（
    警卷第5-7 頁，偵卷第9-11頁，審訴卷第24頁背面），又告
    訴人甲○○當場受有第六頸椎骨折併脫位及脊椎神經損傷、
    僵直性脊椎炎等傷害，當日經緊急施以第六頸椎椎體切除與
    骨融合及內固定手術一節，此有高雄醫學大學附設中和紀念
    醫院甲種診斷證明書1 紙在卷可佐（警卷第28頁），再告訴
    人甲○○所受之前揭傷勢，經原偵查檢察官函詢國立臺灣大
    學醫學院附設醫院結果，該院認「甲○○因脊椎損傷合併四
    肢癱瘓於97年4 月28日來本院復建，無法行走」，此有該院
    97年5 月29日診斷證明書1 紙在卷可佐（偵卷第12頁）；復
    經本院就甲○○目前最新診斷情況及其痊癒後有無自理生活
    及行動能力等問題函詢財團法人長庚紀念醫院林口分院結果
    ，該院認「甲○○於97年12月2 日至本院住院，當時係經診
    斷為頸脊椎損傷併四肢癱瘓、神經性膀胱及腸道、僵直性脊
    椎炎、尿道感染、疑癲癇、及右側股骨骨折，並接受復建治
    療，於98年1 月15日出院，而依病患出院當時之病情研判，
    其仍四肢癱瘓，且無法自行翻身、大小便失禁，就醫學而言
    ，病患未來完全恢復之機率極微」，此有該院98年2 月6 日
    （97）長庚院法字第1220號函附卷可參（審訴卷第39頁），
    則告訴人甲○○遭被告戊○○傷害，當場受有第六頸椎骨折
    併脫位及脊椎神經損傷、僵直性脊椎炎，縱經急救，仍於四
    肢功能存留明顯之障礙，已嚴重影響其身體行動及日常生活
    ，日常生活活動需要他人扶助，是應認告訴人甲○○所受上
    開之傷害屬刑法第10條第4 項第6 款其他身體或健康有重大
    難治傷害之程度，應屬重傷害甚明。被告乙○○之辯護人，
    雖於本院審理中聲請函詢行政院衛生署醫事審議委員會，以
    判斷告訴人之傷勢是否已達重傷害程度。然自卷附高雄醫學
    大學附設中和紀念醫院、國立臺灣大學醫學院附設醫院之診
    斷證明書各1 份，及財團法人長庚紀念醫院之回函，對於告
    訴人之傷勢已經敘述相當明確，當事人亦未對其內容之真實
    性有所爭執，則是否構成重傷害，係屬法律構成要件，應屬
    法院得自行判斷之範圍，而無另行函請鑑定之必要，附此敘
    明。
二、按所謂相當因果關係，係指依經驗法則，綜合行為當時所存
    在之一切事實，為客觀之事後審查，認為在一般情況下，有
    此環境、行為之同一條件，均可發生同一之結果者，則該條
    件即為發生結果之相當條件，行為與結果即有相當之因果關
    係。反之，若在一般情形下，有此同一條件存在，而依客觀
    之審查，認為不必皆發生此結果者，則該條件與結果不相當
    ，不過為偶然之事實而已，其行為與結果間即無相當因果關
    係（最高法院97年度台上字第5602號判決意旨參照）。則辯
    護人雖以：告訴人本身有僵直性脊椎炎之病史，並不一定是
    本次被告犯行所造成等語，為被告辯護。惟證人即告訴人甲○○於本院審理中證稱：僵直性脊椎炎、尿道感染等狀況，
    都是被打之後才有的，之前因為有腰痛現象，有去台大跟榮
    總檢查，不過只有疑似僵直性脊椎炎，檢驗結果是陰性反應
    等語（本院卷第34-36 頁）。顯見告訴人於本件案發前，並
    無僵直性脊椎炎之相關病史，係於本次被告傷害犯行後，始
    為引發，而辯護人又無其他佐證提出，是告訴人甲○○因傷
    害行為導致重傷結果，並非因與傷害無關之其他疾病，或其
    他偶然獨立原因之介入，始發生死亡結果，已為明確。辯護
    人所言，與判斷被告戊○○傷害行為與告訴人甲○○之重傷
    結果有無因果關係，不生影響。
三、按刑事法上之加重結果犯，以行為人對於加重結果之發生有
    預見之可能，能預見而不預見者為要件。刑法第277 條第2
    項後段之傷害之重傷罪，係對於犯普通傷害罪致發生重傷害
    結果所規定之加重結果犯，依同法第17條之規定，以行為人
    能預見其重傷害結果之發生而不預見為要件，而此所謂能預
    見自亦又指客觀情形而言，與加害人本身主觀上有無預見之
    情形不同，倘加害人主觀上已有預見，而結果之發生又不違
    背其本意時，則屬刑法第13條第2 項所規定間接故意之範疇
    ，無復論以加重結果犯之餘地（最高法院90年度台上字第60
    92號判決意旨參照）。查被告戊○○與告訴人甲○○並無深
    仇大恨，係因玩牌規則問題方起口角，業據被告戊○○坦承
    不諱，惟此傷害行為係出於偶發，且除頸椎之傷外，告訴人
    其餘傷勢均分散在手、腳、膝蓋等肢體末端，顯難因此認定
    被告戊○○動手時即有重傷害之故意。況以當時事出突然，
    被告戊○○先徒手與告訴人甲○○發生拉扯，於混亂狀態中
    ，實難認定被告戊○○可於出手時特定攻擊告訴人之身體部
    位，堪認被告戊○○於主觀上難以預見告訴人甲○○會有重
    傷情形發生。然被告戊○○雖基於普通傷害之故意，惟觀之
    其傷害告訴人甲○○之部位為頸椎，而頸部又係人體之重要
    部位，甚為脆弱，再徵諸被告戊○○之智識程度、社會經驗
    及一般人的通念，在客觀上倘若以重力敲擊頸部身體部位，
    其頸部極易因而斷裂或骨折，輒易導致神經損傷四肢癱瘓等
    重傷害之結果，而被告戊○○對此結果，在客觀上顯有預見
    之可能性，則其自無從解免其所為傷害行為，因而致告訴人
    甲○○受到重傷之結果，是被告戊○○之行為與被害人所受
    重傷害結果間亦具有相當因果關係，被告戊○○所為，該當
    傷害致重傷害之要件，被告戊○○仍應就此重傷害之加重結
    果負責。綜此，被告戊○○上開犯行，事證明確，應依法論
    科。
參、訊據被告乙○○對於上揭犯罪事實均矢口否認，並辯稱：當
    天我從頭到尾都沒有打甲○○，我只是上前去拉戊○○，當
    時甲○○已經倒在地上了，不知道有沒有因此腳碰到甲○○
    ，讓別人誤以為我有以腳踹甲○○云云。辯護人並為被告乙○○辯稱：被告乙○○雖有在場，但是並沒有毆打被害人，
    證人供述前後不一，有矛盾之處，實難因此認定被告犯行云
    云。經查：
一、戊○○與乙○○於97年2 月6 日下午3 時許，在高雄市左營
    區○○○路62巷21之1 號戊○○住處前，與甲○○、丙○○
    、丁○○及蔣豪霖玩牌、喝酒時，因故與甲○○發生口角，
    戊○○先毆打甲○○，甲○○因而不支倒地，四肢失去知覺
    ，戊○○又抬起腳踏車壓住甲○○身體；適時乙○○回頭，
    見甲○○倒地，於拉扯中，有以腳碰觸到甲○○身體，甲○○經丙○○、丁○○帶離現場後，因無法自由活動身體四肢
    ，轉送急診，檢驗出甲○○有第六頸椎骨折併脫位、脊髓神
    經損傷、僵直性脊椎炎及脊髓損傷合併四肢癱瘓之傷害等情
    ，業據證人即被害人甲○○於警詢及本院審理中之證述、證
    人丙○○、丁○○於警詢、偵訊中、蔣豪霖於偵訊中之供述
    大致相符，並有高雄醫學大學附設中和紀念醫院甲種診斷證
    明書、國立臺灣大學醫學院附設醫院診斷證明書、國立臺灣
    大學醫學院附設醫院97年11月19日之校附醫秘字第09702144
    64號函、財團法人私立高雄醫學大學附設中和紀念醫院97年
    11月18日高醫附行字第0970003904號函、財團法人長庚紀念
    醫院（林口）分院98年2 月6 日（97）長庚院法字第1220號
    函各1 份（警卷第28頁，偵卷第12頁，審訴卷第32-33 頁、
    第39頁）在卷可稽，此部分事實，堪以認定。
二、被告乙○○雖以前詞置辯，惟證人丙○○於本院審理中證稱
    ：當天是大家一起玩撲克牌，因為規則沒有講清楚，才發生
    爭執，一開始我與乙○○在扭打，沒有辦法看到附近的狀況
    ，後來丁○○把乙○○推開，乙○○就沒有繼續打我，可是
    還有其他人，所以我還在抵抗，後來我找到空檔，回頭看到
    甲○○已經倒在地上，身上有一台腳踏車在上面，乙○○也
    在旁邊踹腳踏車，一邊踹還一邊說「不要假死」，我有制止
    他們，他們才沒有繼續打下去，後來我送甲○○去工廠那邊
    睡覺，在工廠那邊看到甲○○的腳受有皮肉傷，手的部分忘
    記有沒有受傷了等語（本院卷第16-22 頁）。可見被告乙○○一開始係先與丙○○扭打，待丙○○推開被告乙○○後，
    始回頭對甲○○為踢打行為。證人丁○○於本院審理中亦證
    稱：我看到的時候，甲○○是捲縮起來的，側躺在地上，乙○○用腳踢甲○○的背部還有腳踏車，手上沒有拿器具，不
    過那時候甲○○已經沒有反擊能力了，後來看到甲○○頭有
    流血，腳、膝蓋、手都有挫傷，我以為只是皮肉傷，但後來
    甲○○說他沒有力氣，沒有辦法自由行動，所以我們大約在
    半個小時後就送甲○○去醫院等語（本院卷第23-29 頁）。
    足證當時甲○○已經倒在地上，而被告乙○○看到甲○○倒
    地，仍以腳踢甲○○之身體，一邊踢還一邊說「不要假死」
    等情，應屬為真。是被告乙○○前開所辯：沒有傷害甲○○
    之行為云云，顯與事實相違，不足採信。
三、然證人即被害人甲○○於本院審理中證稱：我在97年2 月6
    日有被毆打，當時有5 、6 個人在打我，不過我都不認識他
    們，沒有辦法指認，只有在庭的戊○○印象比較深，在庭的
    乙○○因為時間已經有點久了，所以沒有辦法確認，不過在
    警局的時候因為還有印象，所以有指認過；我記得打我的人
    有拿鐵桶、腳踏車還有廢棄的馬桶水箱，不過誰拿什麼器具
    ，我沒有辦法確定；我只知道被打的時候要阻擋，不過第一
    時間就倒在地上了，後來就沒有辦法移動我的身體，意識清
    楚，但是四肢不能動；那些人看我正躺在地上，就打我的頭
    、手、腳、全身都有，還有用腳踏車砸到我身上，後來還有
    一個人過來補一腳，用台語說「還在那邊假死」，不過他踢
    我身體哪裡，我沒有印象等語（本院卷第29-37 頁）。顯見
    甲○○一開始即倒地失去反應能力，無法明確辨識對其施予
    傷害之人及傷害之部位，尚難以其證詞為不利於被告乙○○
    之認定。而依前開證人丙○○、丁○○所述，被告乙○○係
    與丙○○扭打一陣後，始轉向甲○○，應可認定被告乙○○
    係在甲○○已經被告戊○○打倒在地後，始為腳踢甲○○之
    傷害行為。況其與被告戊○○於一開始即係分別與甲○○、
    丙○○發生爭執，亦如前述。是被告乙○○傷害甲○○之犯
    意，應係其被丁○○拉開後，看見甲○○倒在地上，被告戊○○正對其施以傷害行為，才另行起意與戊○○共同傷害甲○○，而非一開始即與被告戊○○有傷害之犯意聯絡。又傷
    害致重傷罪為結果犯，重傷害結果一經發生，即無參與犯罪
    行為之可言。查告訴人甲○○於爭吵之初，即因被告戊○○
    徒手重力敲擊頸椎而倒地，並傷及神經而造成四肢癱瘓等情
    ，業據本院認定如前，則告訴人既於倒地之初即已產生重傷
    害之結果，嗣後被告乙○○雖基於傷害甲○○之犯意，以腳
    踢行為參與傷害甲○○之構成要件部分，仍無法構成傷害致
    重傷罪，而應僅論以傷害行為。
四、綜上，被告乙○○之傷害犯行，事證明確，堪以認定，應依
    法論科。
肆、核被告戊○○之普通傷害行為，使被害人甲○○受有嚴重減
    損四肢功能之重傷害，係犯刑法第277 條第2 項後段之傷害
    致重傷罪；被告乙○○所為，係犯刑法第277 條第1 項之傷
    害罪。公訴人指被告戊○○、乙○○均係犯刑法第278 條第
    1 項之重傷罪嫌，起訴法條容有未洽，然所起訴事實與本院
    認定之基本社會事實相同，其起訴法條應予變更。又被告戊○○先後徒手毆打、持水桶、腳踏車丟擲被害人之行為，係
    基於同一傷害犯意下之接續行為，侵害一個法益，只論以一
    罪。被告戊○○、乙○○於告訴人甲○○倒地後，共同基於
    傷害之犯意聯絡，並分別以手、腳為傷害甲○○身體之行為
    分擔，應論以共同正犯。另被告戊○○前因偽造文書案件，
    經本院以91年度易字第3671號判決判處有期徒刑3 月確定，
    業於92年6 月9 日易科罰金執行完畢，有臺灣高等法院被告
    前案紀錄表1 份在卷足佐，其有期徒刑執行完畢後5 年內故
    意再犯本案有期徒刑以上之罪，為累犯，應依刑法第47條第
    1 項之規定加重其刑。爰審酌被告戊○○與告訴人甲○○並
    無深仇大恨，僅因玩牌規則問題發生口角爭執，一時失慮，
    傷害告訴人甲○○，致其受有重傷害之終生憾事，尤以告訴
    人甲○○正值壯年，遭其毆擊致無法自理生活之情狀，非但
    造成生理上之殘缺，更致其本人及家人心理上無法抹滅之痛
    苦，且犯後未曾與告訴人家屬洽談和解事宜，又有前開犯行
    ，素行不佳，實不宜輕恕，惟念其坦承犯行，犯後態度尚可
    ；被告乙○○與告訴人甲○○初次見面，單純因口角而起衝
    突，見告訴人甲○○倒地未予救助，仍以腳重踹其身體，造
    成告訴人身體其餘破皮、流血之傷害，犯行非輕，惟念其前
    無前科，素行良好，分別量處如主文所示之刑，被告乙○○
    部分，復衡量其為國中畢業，經濟程度小康等情，並諭知如
    主文所示之易科罰金折算標準。至被告戊○○所使用之水桶
    、腳踏車並未扣案，且無證據證明為被告戊○○所有，尚不
    得諭知沒收，附此敘明。
據上論斷，應依刑事訴訟法第299 條第1 項前段、第300 條，刑
法第277 條第1 項、第2 項後段、第28條、第41條第1 項前段、
第47條第1 項，刑法施行法第1 條之1 ，判決如主文。
本案經檢察官許怡萍到庭執行職務。
中    華    民    國    98    年    4     月    8     日
                刑事第十二庭  審判長法  官  黃建榮
                                    法  官  李殷君
                                    法  官  楊珮瑛
以上正本證明與原本無異。
如不服本判決應於收受送達後10日內向本院提出上訴書狀，並應
敘述具體理由；如未敘述上訴理由者，應於上訴期間屆滿後20日
內向本院補提理由書（均須按他造當事人之人數附繕本）「切勿
逕送上級法院」。
中    華    民    國    98    年    4     月    9     日
                                    書記官  郭南宏
中華民國刑法第277條
（普通傷害罪）
傷害人之身體或健康者，處三年以下有期徒刑、拘役或一千元以
下罰金。
犯前項之罪因而致人於死者，處無期徒刑或七年以上有期徒刑；
致重傷者，處三年以上十年以下有期徒刑。


司法院資訊處製作；財團法人民間司法改革基金會備份。
